【裁判字號】    94,醫,10
【裁判日期】    951023
【裁判案由】    履行給付和解金等
【裁判全文】
臺灣高雄地方法院民事判決                94年度醫字第10號
原      告  戊○○
訴訟代理人  紀錦隆    律師
訴訟代理人  郭寶蓮    律師
被      告  甲○○○○○○○○.
訴訟代理人  洪仁杰    律師
被      告  乙○○
當事人間履行給付和解金事件，本院於民國95年9月22日言詞辯
論終結，判決如下：
    主      文
被告應給付原告新台幣玖拾萬元，及自民國九十二年十一月二十
日起至清償日止，按年息百分之五計算之利息。
訴訟費用由被告負擔。
本判決於原告以新台幣拾萬元為被告供擔保後，得假執行；被
告如以新台幣玖拾萬元為原告預供擔保，得免為假執行。
    事實及理由
一、按訴狀送達後，原告不得將原訴變更或追加他訴。但擴張或
    減縮應受判決事項之聲明者，不在此限。民事訴訟法第255
    條第1項第3款定有明文。查原告起訴時，本於和解契約，先
    位聲明：被告應連帶給付原告新台幣（下同）900000元，及
    自民國92年11月20起至清償日止，按年息5%計算之利息；本
    於民法第184條第1、項及第188條侵權行為損害賠償請求權
    ，聲明被告應連帶給付0000000元，及自92年11月20起至清
    償日止，按年息5%計算之利息；均願供擔保，請准宣告假執
    行。嗣於起訴狀送達後，審理中減縮判決聲明為本於和解契
    約，聲明：被告應給付原告900000元，及自92年11月20 起
    至清償日止，按年息5%計算之利息；願供擔保，請准宣告假
    執行，且為被告所不反對，揆諸前揭說明，於法有據，合先
    敘明。
二、原告主張：伊於懷孕後，前往被告甲○○○○○○○○○○
    （下稱朱炳政）產檢，起先係由朱炳政為原告進行產檢，後
    來則由被告乙○○為原告產檢，原告於92年9 月11日前往診
    所待產，同日下午4 時24分，由乙○○為原告接生並產下一
    名男嬰，惟男嬰產下後無法自行呼吸，乙○○明知診所設備
    不足，卻僅呼叫朱炳政前來處理，延至同日下午5 時20分，
    始因因無法處理，而通知行政院退除役官兵輔導委員會高雄
    榮民總醫院（下稱高雄榮總），迄至92年9 月29日上午8 時
    26分，因呼吸衰竭及新生兒缺氧腦病變死亡，顯見被告具有
    接生疏失及延誤急救之過失。被告自知理虧，遂由原告、乙○○及朱炳政配偶即訴外人丙○○代理或表見代理朱炳政，
    於92年11月19日，在診所旁海產店洽談損害賠償和解事宜，
    雙方當場達成和解，被告同意共同賠償原告900000元 (下稱
    系爭款項)， 並約定翌日即11月20日交付系爭款項（下稱系
    爭和解）及簽訂書面和解契約。詎被告事後均拒絕承認系爭
    和解，並遲不給付系爭款項等情。爰本於系爭和解關係，聲
    明：被告應給付原告900000元，及自92年11 月20 起至清償
    日止，按年息5%計算之利息。願供擔保，請准宣告假執行。
三、朱炳政則以：伊僱用乙○○為原告進行產檢、接生及急救男
    嬰均無過失。丙○○未代理伊與原告成立系爭和解，並於和
    解中同意伊願與乙○○共同賠償系爭款項，縱然丙○○曾代
    理伊與原告達成系爭和解，惟朱炳政既未授權丙○○與原告
    簽訂系爭和解，亦不知悉丙○○向原告表示為伊之和解代理
    人，自不負本人責任。況丙○○縱向原告表示為伊之和解代
    理人，然伊亦於知悉丙○○表見代理情事後，即於和解當天
    以電話向原告表示不同意丙○○之表見代理行為，故本件和
    解不成立，原告之訴無理由等語置辯；乙○○則以：伊為原
    告進行產檢、接生及急救男嬰均無過失。伊於和解當日，因
    受到原告脅迫，在壓力下，始與原告成立系爭和解，伊業於
    法定期間內，向原告表示撤銷系爭和解，故系爭和解並不存
    在。原告依系爭和解，請求伊共同給付系爭款項，洵屬無據
    等語置辯。爰均聲明：原告之訴駁回。如受不利益判決，願
    供擔保，請准宣告免為假執行。
四、兩造不爭執事項：
（一）朱炳政為怡和婦產科診所（下稱怡和診所）之負責人兼院
      長，於事故發生時，僱用乙○○為住院醫師。原告之懷孕
      及產檢均於怡和診所進行，經檢查結果，胎兒均屬正常，
      並無異狀。
（二）原告於92年9 月11日在怡和診所待產，由乙○○於同日下
      4 時24分為原告接生，原告產下男嬰名為洪阜熙，因男嬰
      呼吸衰竭，於當日下午送往高雄榮總急救，詎因呼吸衰竭
      及新生兒缺氧腦病變原因，於92年9月29日上午8時26分宣
      告死亡。
（三）原告、乙○○、朱炳政之妻張秀鸞、訴外人丁○○、己○○、乙○○兩位不知姓名友人及怡和診所護理長於92年11
      月19日晚上9 時至11時許，在怡和診所旁之海產店洽談系
      爭和解。
五、兩造於審理中協商爭點為（一）張秀鸞在上開和解期日，是
    否與原告成立系爭和解？張秀鸞如與原告成立系爭和解，則
    其有無獲得朱炳政授權和解？丙○○如未獲得授權和解，則
    朱炳政是否知悉張秀鸞對外表示為朱炳政的代理人，而與原
    告成立系爭和解？如丙○○所為係成立和解之表見代理，則
    朱炳政有無即時向原告表示不同意丙○○之表見代理？（二
    ）乙○○是否遭到原告之脅迫，始與原告成立系爭和解？乙○○是否曾在法定期間內向原告表示撤銷系爭和解之意思表
    示？爰分述如下：
（一）張秀鸞在上開和解期日，是否與原告成立系爭和解？張秀
      鸞如與原告成立系爭和解，則其有無獲得朱炳政授權和解
      ？丙○○如未獲得授權和解，則朱炳政是否知悉張秀鸞對
      外表示為朱炳政的代理人，而與原告成立系爭和解？如丙○○所為係成立和解之表見代理，則朱炳政有無即時向原
      告表示不同意丙○○之表見代理？
  １、原告主張兩造間，因為朱炳政僱用醫師乙○○為伊產檢、
      接生發生疏失及遲延救治男嬰，造成男嬰死亡，致伊受有
      損害，雙方乃同意於上揭時、地進行和解，被告於和解中
      同意於92年11月20日共同給付900000元和解金等情，業據
      其提出生產紀錄單、出生證明及死亡證明（以上均影本）
      各1 件為佐，並舉證人丁○○及己○○為證，惟被告則分
      別以前揭情詞置辯，而朱炳政復舉證人丙○○為證。
  ２、經查，原告於92年9月11 日在怡和診所待產，由乙○○於
      同日下4時24 分為原告接生，原告產下男嬰名為洪阜熙，
      因男嬰呼吸衰竭，於當日下午送往高雄榮總急救，嗣因呼
      吸衰竭及新生兒缺氧腦病變原因，於92年9月29日上午8時
      26分宣告死亡。原告、乙○○、張秀鸞、丁○○、己○○
      、乙○○兩位不知姓名友人及怡和診所護理長遂於92年11
      月19日晚上9時至11 時許，在怡和診所旁之海產店洽談系
      爭和解等情，為兩造所不爭執，業如上述，堪予認定。顯
      見原告、乙○○及丙○○於前揭時、地洽談和解內容，係
      為處理朱炳政僱用乙○○為原告接生男嬰，暨其後男嬰發
      生死亡所生損害賠償事宜。
  ３、次查，原告主張丙○○確於上揭時、地，與原告、乙○○
      達成以系爭款項為男嬰死亡損害賠償之和解金額乙節，核
      與在場證人即原告之婆婆己○○到庭證稱：「和解內容是
      說被告（沈、朱）同意給付原告900000元，並且雙方約好
      在隔天以（20日）也是到怡和醫院旁寫和解書，當時原告
      有同意以900000元來和解，被告部分是由朱太太（丙○○
      ）、被告（沈）同意以900000元來和解，那時侯還沒有寫
      書面只有口頭上約定．．。雙方面已經達成和解的合意，
      等待20日早上來簽和解書」（見本院卷1頁123及124 己○○證述）；在場證人即原告友人丁○○到庭證稱：「和解
      當天我有在場，當天和解談到最後和解的金額900000元，
      被告同意以900000元和解，至於被告內部如何去分擔是被
      告的事情，最後被告（沈）及被告（朱）的太太都同意以
      900000元來和原告和解．．雙方就900000元和解確實有同
      意．．」（見本院卷1 頁125 丁○○證述）等語相符，而
      按朱炳政對於己○○及丁○○之證述，除以證人曾參與前
      往怡和診所灑冥紙外，並無其他意見（見本院卷1 頁126
      第19行），已徵上開證人證述丙○○確於和解當日，與原
      告、乙○○共同達成系爭和解，同意給付系爭款項，堪予
      採認。此外，參諸乙○○不爭執確與上揭時、地與原告達
      成和解，願與朱炳政共同給付原告900000元，暨到庭陳稱
      ：「．．被告（朱）太太最後也是有同意以900000元和解
      ，但我不記得是否有提到20日寫和解書．．」（本院卷1
      頁124）、「最早的時候，原告是說 0000000元，但和解
      的時候原告請求的金額大概是0000000 元，經過我二位朋
      友的協調之後，原告才降為900000元和解，我要強調的部
      分是怡和診所與原告的和解，我只是受聘醫師的角色」（
      見本院卷1 頁128） 、「．．      和解是怡和婦產科診
      所與原告談的，因為對方要求和解」（見本院卷2 頁47）
      等語；並朱炳政陳稱：「．．因為當時原告到診所灑冥紙
      ，我們才不得已跟原告以900000元達成和解」（見本院卷
      1 頁126） 、「．．朱太太也有在和解的現場，也知道要
      用900000元跟原告和解．．」（見本院卷1 頁128） 等詞
      ；及丙○○到庭證述：「．．當時都由（沈）中章的朋友
      鐘先生在現場談，當天原告原來是請求16 0萬元，後來經
      過鐘先生協調，金額降為90萬元，由怡和醫院及乙○○各
      負擔45萬元，當時我同意將此結果帶回去給朱炳政．．」
      （見本院卷1 頁134） 等情，足見和解當天，丙○○確與
      原告、乙○○成立系爭和解，同意由被告給付原告900000
      元無訛。抑有進者，乙○○於和解當天，表示如果朱炳政
      同意支付45萬元，則伊亦同意支付45萬元，合計90萬元與
      原告和解乙節，業據乙○○於本院審理中陳述綦詳（見本
      院卷1 頁68），倘參諸乙○○於本院審理中始終不爭執業
      與原告達成系爭和解乙節相互以觀，益徵丙○○於和解當
      天確與原告及乙○○達成系爭和解無誤。是朱炳政仍執：
      丙○○於和解當天，並未與原告達成系爭和解云云，洵屬
      無據。
  ４、又查，原告主張丙○○確於上揭時、地，代理朱炳政與原
      告、乙○○達成以系爭款項為男嬰死亡損害賠償之和解金
      額乙節，核與己○○到庭證稱：「．．被告（朱）的太太
      有代理被告（朱）的權利，因為被告（朱）的太太說被告
      被告（朱）的部分由她代理就可以了．．」（見本院卷1
      頁123 己○○證述）；丁○○證稱：「．．和解的時候，
      被告（朱）的太太說她是被告（朱）的太太可以幫被告（
      朱）來處理這件和解的事情，這個意思就是說被告（朱）
      太太表示可以有權利代理被告（朱）談和解的事情」（見
      本院卷1頁125丁○○證述）等語相符，而按朱炳政對於己○○及丁○○之證述，除以證人曾參與前往怡和診所灑冥
      紙外，並無其他意見（見本院卷1頁126第19行），已徵上
      開證人證述丙○○於和解當日，代理朱炳政與原告、乙○○共同達成系爭和解，同意給付系爭款項，堪予採認。此
      外，參諸乙○○到庭陳稱：「．．我要強調的部分是怡和
      診所與原告的和解，我只是受聘醫師的角色」（見本院卷
      1頁128）、「．．和解是怡和婦產科診所與原告談的，因
      為對方要求和解。在談的過程，丙○○即朱炳政（太太）
      是可以代表朱炳即怡和婦產科來和解的，所以我們才坐下
      來和解．．」（見本院卷2頁47 ）等語；暨乙○○的朋友
      鐘先生在現場談，當天原告原來請求00 00000元，後來經
      過鐘先生協調，金額降為900000元，由怡和醫院及乙○○
      各負擔450000元，當時伊同意將此結果帶回去給朱炳政（
      見本院卷1頁134）等詞，業據丙○○到庭證綦詳，倘參以
      和解當天之時間，係從晚上9時許至11 時許止，而朱炳政
      於和解當天，亦於怡和診所看診及察房，迄至11時許才離
      開診所，並和解地點緊鄰怡和診所，且和解期間內，丙○○曾經回到怡和診所2次（見本院卷1頁134至136）等情相
      互以觀，顯見丙○○於和解當天，係獲得朱炳政授與和解
      代理權，始參與作成系爭和解，並同意共同給付系爭款項
      。否則，丙○○如未獲得朱炳政授與和解代理權，衡之常
      情，其於先後2 次回到朱炳政尚在看診之診所後，自不可
      能仍同意與原告、乙○○達成系爭和解，給付系爭款項。
      此參諸丙○○證稱：「．．後來我先生（朱炳政）有說基
      於診所立場願意給原告30萬元．．」（見本院卷1頁135）
      等語益明。是朱炳政辯稱：未授與和解代理權予丙○○，
      丙○○無權代理朱炳政與原告達成系爭和解云云，即屬無
      據。
  ５、再查，兩造不否認曾於和解當天同意於92年11月20日簽訂
      和解書，固堪予認定。惟原告主張和解契約業於和解當天
      成立，至簽訂和解書，僅係作為日後雙方書面證據資料之
      用乙節，為被告所不爭執，倘參諸兩造前揭所述情節相互
      以觀，堪認和解書之簽訂，應係作為他日證據保存及證明
      之用，核與和解契約成立要件無涉，併予敘明。末查，丙○○既獲得朱炳政授予和解代理權，始參與作成系爭和解
      ，則有關丙○○是否表見代理作成和解契約及朱炳政有無
      即時向原告表示不同意丙○○之表見代理等爭點，即無審
      究必要，附予敘明。
（二）乙○○是否遭到原告之脅迫，始與原告成立系爭和解？乙○○是否曾在法定期間內向原告表示撤銷系爭和解之意思
      表示？
  １、原告主張系爭和解，係在獲得乙○○同意情形下成立，伊
      並未對於乙○○施予任何暴力脅迫等情，並舉丁○○及己○○為證，惟為乙○○所否認，並以：伊因遭受原告之暴
      力脅迫，始與原告成立系爭和解云云置辯。按當事人主張
      有利於己之事實者，就其事實有舉證之責任。民事訴訟法
      第277 條著有明文。本件乙○○既不否認曾與原告、丙○○代理之朱炳政達成系爭和解乙節，則就其辯稱：係遭受
      原告暴力脅迫，始與原告成立系爭和解云云，自屬變態及
      有利於乙○○之事實，揆諸上揭說明，應由乙○○負舉證
      責任，如其無法舉證，自無法為其有利之認定，而應由其
      自負舉證責任分配之風險。
  ２、經查，原告主張伊原來請求被告給付0000000 元，嗣因乙○○偕同參與和解的兩位友人居中協調，後來雙方以9000
      00元，達成和解。況和解當天，警察也有到場，如果原告
      在和解時使用暴力脅迫，則被告於警察在場之情形下，豈
      會同意坐下來與原告洽談和解，並同意於翌日簽訂和解書
      ？顯見原告並未對於乙○○使用暴力脅迫等情，核與乙○○到庭陳稱：「當天我有同意如果朱炳政同意出45萬元我
      也同意出45萬元共90萬元與原告和解．．所以才說隔天簽
      和解書，以90萬元和解．．」（見本院卷1 頁68）、「最
      早的時候，原告是說0000000 元，但和解的時候原告請求
      的金額大概是0000000 元，經過我二位朋友的協調之後，
      原告才降為900000元和解．．」、「當時是有警察在場，
      在和解的一、兩個小時中，原告並沒有很明顯暴力脅迫行
      為（見本院卷1 頁128） 等語大致相符，堪予認定。而按
      原告請求之金額原為0000000 元，嗣經乙○○之兩位友人
      居間協調後，原告同意其請求金額降為900000元，顯見雙
      方在和解過程中，並非僅有原告單方的意見，而係乙○○
      的個人意見，在透過友人的斡旋協助後，亦得以向原告表
      達，並獲得原告部分的同意讓步，則衡之常情，倘原告於
      和解當時，係對於乙○○使用暴力脅迫行為，則乙○○如
      何使其友人代為協調？而原告又為何同意調降其請求之金
      額？雙方又如何達成系爭和解？足徵乙○○所辯上情，不
      能採信。次查，原告苟於和解當天，對於乙○○使用暴力
      ，脅迫其同意原告所提和解方案，則參諸雙方洽談和解過
      程中，既有警察在場，如原告確以暴力方式，脅迫乙○○
      同意和解，則乙○○自得當場向警察報案，請求協助處理
      ，縱或不然，亦可於原告離場、暴力壓迫結束後，逕向警
      察報案，指摘遭受原告暴力對待，致不得不與原告達成系
      爭和解。惟依乙○○於本院所述情節，其既未當場向警察
      求助，亦未曾於和解過後，向警察報案，指遭受原告暴力
      脅迫，益見乙○○指稱：遭受原告暴力脅迫，始與原告達
      成系爭和解，同意共同給付系爭款項云云，委難採信。
  ３、再按因被脅迫而為意思表示者，表意人得撤銷其意思表示
      。民法第92條第1 項著有明文；復按因被脅迫，表意人得
      撤銷其意思表示者，應於發見脅迫終止後，1 年內為之。
      但自意思表示後，經過10年，不得撤銷。民法第93條亦揭
      有明文。乙○○辯稱：伊遭受原告暴力脅迫，始與原告成
      立系爭和解云云，並不可採，業如上述。而按本件縱使乙○○所述為真，然依上開法條規定，乙○○仍須於脅迫終
      了後1 年內，向原告撤銷其遭受脅迫所為之意思表示，始
      可免除和解契約之拘束。本件原告非但否認有何脅迫乙○○之行為，亦且同時否認曾於和解成立後，接獲乙○○任
      何撤銷和解意思表示之通知，則揆諸前揭說明，乙○○就
      其主張曾向原告撤銷遭受脅迫之和解意思表示云云，自應
      舉證以實其說，惟乙○○迄未舉證說明撤銷意思表示乙節
      ，益徵其所為此部分，委難採信。
（三）第按和解有使當事人所拋棄之權利消滅及使當事人取得和
      解契約所訂明權利之效力。民法第737 條著有明文。經查
      ，本件兩造於上揭時、地成立系爭和解，所欲解決之糾紛
      ，既係處理朱炳政僱用乙○○為原告接生男嬰，暨其後男
      嬰發生死亡所生損害賠償事宜，顯見兩造間成立系爭和解
      契約，係有其基礎的原因事實，並非無端和解。倘參酌原
      告提起本件訴訟，係基於兩造間系爭和解法律關係所為，
      則參諸上揭法條規定，本院自僅就兩造新生法律關係即和
      解契約予以審酌，併予敘明。
六、末按給付有確定期限者，債務人自期限屆滿時起，負遲延責
    任；遲延之債務，以支付金錢為標的者，債權人得請求依法
    定利率計算之遲延利息。分別為民法第229 條第1 項及第23
    3 所明定。本件原告主張被告應於和解成立之翌日即92年11
    月20日給付系爭款項乙節，被告並未予爭執，堪可認定。從
    而，原告本於系爭和解法律關係，請求被告給付900000元，
    及自92年11月20日起至清償日止，按年息5 ％計算之利息，
    為有理由，應予准許。
七、兩造陳明願供擔保，請准宣告假執行及免為假執行，均屬有
    據，爰併諭知如主文第3項所示。
八、本件判決事證已臻明確，兩造其餘攻擊防禦方法及所提之證
    據，核與本件判決結果不生影響，爰不逐一論駁，附此敘明
    。
九、據上論結，原告之訴為有理由，依民事訴訟法第78條、第85
    條第1 項前段、第39 0條第2 項、第392 條第2 項，判決如
    主文。
中    華    民    國    95    年    10    月    23    日
                      民事第五庭法  官  李昭彥
正本係照原本作成。
如不服本判決，應於送達後20日內，向本院提出上訴狀並表明上
訴理由，如於本判決宣示後送達前提起上訴者，應於判決送達後
10日內補提上訴理由書（須附繕本）。
中    華    民    國    95    年    10    月    23    日
                                書記官  余幼芳


司法院資訊處製作；財團法人民間司法改革基金會備份。
